臺灣高等法院民事判決
109年度上字第684號
上訴人即附
帶被上訴人  弘隆環保服務有限公司

法定代理人  林奇弘  
訴訟代理人  陳佳伶律師
上訴人即附
帶被上訴人  鄭○○  
            鄭森原  
上二人共同
訴訟代理人  曾宿明律師
被上訴人即
附帶上訴人  毛馨玉  
訴訟代理人  鍾儀婷律師
上列當事人間請求侵權行為損害賠償事件，兩造各自對於中華民
國109年3月31日臺灣新北地方法院106年度重訴字第389號第一審
判決，提起上訴、一部附帶上訴，被上訴人並為訴之擴張，本院
於110年11月2日言詞辯論終結，判決如下：
    主  文
一、上訴駁回。
二、原判決關於駁回被上訴人下列第三至五項之訴及其假執行之
     聲請部分，暨除確定部分外訴訟費用之裁判，均廢棄。
三、上訴人鄭○○、鄭森原應再連帶給付被上訴人新臺幣壹萬參 
    仟捌佰貳拾柒元，及自民國一百零六年四月十四日起至清償
     日止，按週年利率百分之五計算之利息。
四、上訴人弘隆環保服務有限公司應再就前項所命上訴人鄭○○給
    付部分，負連帶給付責任。
五、前二項所命上訴人鄭森原、弘隆環保服務有限公司給付部分
    ，如任一上訴人已為給付，他上訴人於該給付範圍內，免給
    付責任。
六、其餘附帶上訴駁回。
七、上訴人鄭○○、鄭森原應另連帶給付被上訴人新臺幣拾參萬 
    肆仟捌佰伍拾壹元，及自民國一百一十年一月二十九日起至
     清償日止，按週年利率百分之五計算之利息。
八、上訴人弘隆環保服務有限公司應就前項所命上訴人鄭○○給付
    部分，負連帶給付責任。
九、前二項所命上訴人鄭森原、弘隆環保服務有限公司給付部分
    ，如任一上訴人已為給付，他上訴人於該給付範圍內，免給
    付責任。
十、其餘擴張之訴駁回。
十一、第一審訴訟費用除確定部分外，及第二審含擴張之訴訴訟
      費用，均由上訴人連帶負擔十分之九，餘由被上訴人負擔
      。
十二、本判決第三至五項所命給付，於被上訴人以新臺幣伍仟元
       供擔保後，得假執行；但上訴人如以新臺幣壹萬參仟捌
      佰 貳拾柒元為被上訴人預供擔保，得免為假執行。
十三、本判決第七至九項所命給付，於被上訴人以新臺幣肆萬伍
      仟元供擔保後，得假執行；但上訴人如以新臺幣拾參萬肆
       仟捌佰伍拾壹元為被上訴人預供擔保，得免為假執行。
十四、被上訴人其餘假執行之聲請駁回。
    事實及理由
一、當事人於第二審為訴之追加，非經他造同意，不得為之，但
    擴張應受判決事項之聲明者，不在此限，此觀民事訴訟法第
    446條第1項、第255條第1項但書第3款規定自明。被上訴人
    於本院追加請求如附表所示3次蜂窩性組織炎住院清創所生
    醫療費用新臺幣（下同）4萬1,834元及看護費用10萬8,000
    元，共計14萬9,834元，並加計自更正聲明狀繕本送達翌日
    即民國110年1月29日起算之法定遲延利息（見本院卷二第83
    頁），核屬擴張應受判決事項之聲明，與前揭法條規定相符
    ，應予准許。
二、被上訴人主張：上訴人鄭○○於105年1月20日上午7時52分許，駕駛動力機械車輛（下稱系爭小山貓）沿新北市林口區仁愛路往竹林路方向，欲從車道外側迴轉往文化一路方向行駛，適伊騎乘車牌000-000號普通重型機車（下稱系爭機車）亦沿仁愛路往竹林路方向直行於車道內側，鄭○○本應注意左後方有無直行車輛，並讓直行車先行，而依當時情形，並無不能注意之情事，竟疏未注意及此，貿然左偏，兩車閃避不及，於文化一路與仁愛路交岔路口附近碰撞（下稱本件車禍），伊因而受有右側小腿開放性骨折之傷害。鄭○○不法侵害伊之身體健康權，致伊支出醫療費用3萬0,985元、醫療用品及器材費用2萬3,912元、看護費用22萬7,000元、美容手術費用80萬元、薪資損失39萬7,000元、勞動能力減損之損害179萬9,858元，並因精神痛苦，受有非財產上損害60萬元，共計387萬8,755元，扣除已受領強制險給付53萬0,609元，尚餘334萬8,146元，應由鄭○○賠償。又鄭○○於本件車禍發生時未滿20歲，為限制行為能力人，其父即上訴人鄭森原為法定代理人，依民法第187條第1項規定，應與鄭○○連帶賠償。另鄭○○為上訴人弘隆環保服務有限公司（下稱弘隆公司）之受僱人，執行職務時發生本件車禍，依民法第188條第1項規定，弘隆公司亦應與鄭○○連帶賠償等情。爰依民法第184條第1項前段、第187條、第188條、第193條、第195條規定，求為命鄭○○、鄭森原〈下稱鄭○○等2人〉連帶給付334萬8,146元及自起訴狀繕本送達翌日起算之法定遲延利息，弘隆公司就上開鄭○○給付部分負連帶給付責任，且由鄭森原與弘隆公司負不真正連帶責任之判決（原審就此部分判命鄭○○等2人連帶給付被上訴人294萬6,444元，及自106年4月14日起至清償日止，按週年利率5％計算之利息，弘隆公司就上開鄭○○給付部分負連帶給付責任，且由鄭森原與弘隆公司負不真正連帶責任，並駁回被上訴人其餘之訴；兩造各自就敗訴部分提起上訴、附帶上訴；其餘未繫屬本院部分，不予贅述）。另於本院主張：伊因本件車禍所受右側小腿與足部傷口，因感染蜂窩性組織炎，先後3次至長庚醫療財團法人林口長庚紀念醫院（下稱林口長庚醫院）住院手術（如附表所示），共計支出醫療費用4萬1,834元，且住院期間由親屬看護，受有相當於看護費用之損害10萬8,000元，應由上訴人賠償14萬9,834元。爰依上開規定，擴張請求鄭○○等2人另連帶給付14萬9,834元及自110年1月29日起算之法定遲延利息，弘隆公司就上開鄭○○給付部分負連帶給付責任，且由鄭森原與弘隆公司負不真正連帶責任等情。附帶上訴聲明：㈠原判決關於駁回被上訴人下列第㈡至㈣項部分廢棄；㈡鄭○○等2人應再連帶給付被上訴人40萬1,702元，及自106年4月14日起至清償日止，按週年利率5％計算之利息；㈢弘隆公司應再就前項所命鄭○○給付部分，負連帶給付責任；㈣前2項所命鄭森原與弘隆公司給付部分，如任一人已為給付，另一人於該給付範圍內，免給付責任；㈤願供擔保請准宣告假執行。擴張聲明：㈠鄭○○等2人應另連帶給付被上訴人14萬9,834元，及自110年1月29日起至清償日止，按週年利率5％計算之利息；㈡弘隆公司應就前項所命鄭○○給付部分，負連帶給付責任；㈢前2項所命鄭森原與弘隆公司給付部分，如任一人已為給付，另一人於該給付範圍內，免給付責任；㈣願供擔保請准宣告假執行。
三、鄭○○、鄭森原（下稱鄭○○等2人）則以：被上訴人於105年1
    月至12月仍有受領雇主德林診所及勞工保險局提供之薪資補
    償，此部分並無薪資損失；美容手術費用並非回復原狀所必
    要，不應准許；於本院追加之醫療費用與看護費用，均與本
    件車禍無相當因果關係。況被上訴人就本件車禍之發生與擴
    大，亦有超速及未注意車前狀況之過失。又本件車禍發生時
    ，鄭森原事實上無監督鄭○○之可能，毋庸負連帶責任等語，
    資為抗辯。上訴聲明：㈠原判決關於命鄭○○等2人為給付部分
    及該部分假執行之宣告均廢棄；㈡上開廢棄部分，被上訴人
    在第一審之訴及假執行之聲請均駁回。
四、弘隆公司則以：本件車禍發生時，鄭○○並非伊之受僱人，且
    其駕駛系爭小山貓時，客觀上並無執行職務外觀，亦非伊得
    指揮、監督，伊毋庸負僱用人連帶責任。縱認伊應賠償，然
    被上訴人於本件車禍後之薪資並未減少，自無勞動能力減損
    ；且臺大醫院鑑定勞動能力減損時，未考量被上訴人之職業
    ，鑑定意見不能採信；被上訴人於本院再請求勞動能力減損
    之損害1萬5,363元亦已罹於2年消滅時效；美容手術費用則
    無必要性；非財產上損害60萬元亦有過高。至於被上訴人於
    本院追加之醫療費用與看護費用，均與本件車禍無相當因果
    關係。況被上訴人就本件車禍有超速及未注意車前狀況之過
    失，應有民法217條規定之適用等語，資為抗辯。上訴聲明
    ：㈠原判決關於命弘隆公司為給付部分及該部分假執行之宣
    告均廢棄；㈡上開廢棄部分，被上訴人在第一審之訴及假執
    行之聲請均駁回。
五、鄭○○於105年1月20日上午7時52分許，駕駛系爭小山貓沿新
    北市林口區仁愛路往竹林路方向，從車道外側迴轉往文化一
    路方向行駛，適被上訴人騎乘機車沿仁愛路往竹林路方向直
    行於車道內側，進入上開路口（即文化一路與仁愛路口）附
    近時，兩車發生碰撞，致被上訴人受有右側小腿開放性骨折
    之傷害；鄭○○當時年齡16歲，為限制行為能力人，法定代理
    人為鄭森原；被上訴人因本件車禍支出醫療費用7萬2,819元
    、醫療用品及器材費用2萬3,912元，且自財團法人汽車交通
    事故特別補償基金領取補償金53萬0,609元等事實，為兩造
    所不爭執（見本院卷一第125頁、本院卷二第161至163頁）
    ，堪信屬實。被上訴人請求賠償損害，為上訴人以前詞所拒
    。茲就爭點論述如下：
　㈠過失不法侵害他人之權利者，負損害賠償責任；不法侵害他
    人之身體或健康者，對於被害人因此增加生活上之需要時，
    應負損害賠償責任；不法侵害他人之身體、健康者，被害人
    雖非財產上損害，亦得請求賠償相當之金額，此觀民法第18
    4條第1項前段、第193條第1項、第195條第1項前段規定甚明
    。又動力機械應先向公路監理機關申請登記領用牌證，並申
    請核發臨時通行證後，方得憑證行駛道路；動力機械行駛於
    道路時，其駕駛人必須領有小型車以上之駕駛執照，並應遵
    守道路交通標誌、標線、號誌之指示、警告、禁制規定，並
    服從交通指揮人員之指揮；劃有分向限制線（即黃色雙實線
    ）之路段，不得迴車，道路交通安全規則第83條第2項、第8
    3條之2第1項前段、第2項第1款、第106條第2款亦分別訂有
    明文。查鄭○○違規駕駛動力機械行駛道路，為兩造所不爭執
    （見本院卷二第163頁）。又本件車禍發生地點為設有分向
    限制線之路段，有現場照片為證（見原審調字卷第147頁）
    ，自不得迴車。另本件車禍當時天候晴、日間自然光線、路
    面鋪裝柏油、乾燥無缺陷、無障礙物、視距良好，亦有道路
    交通事故調查表可參（見原審調字卷第137頁），並無不能
    注意之情事。然鄭○○疏未注意及此，仍違規駕駛動力機械行
    駛道路，且於設有分向限制線路段起駛違規迴轉，其自有過
    失。新北市政府車輛行車事故鑑定委員會之鑑定意見及新北
    市車輛行車事故鑑定覆議委員會之覆議意見，亦同此認定鄭
    ○○之上開違規行為係本件車禍肇事因素（見原審卷二第363
    至365頁、第449至450頁）。故鄭○○違規駕駛動力機械行駛
    道路，於設有分向限制線路段起駛違規迴轉之過失駕駛行為
    ，造成本件車禍，致被上訴人受傷。則被上訴人主張其遭過
    失不法侵害身體權、健康權造成損害，請求財產上及非財產
    上損害賠償責任，自屬有據。
　㈡限制行為能力人，不法侵害他人之權利者，以行為時有識別
    能力為限，與其法定代理人連帶負損害賠償責任；前項情形
    ，法定代理人需有監督未疏懈，或縱加以相當之監督而仍不
    免發生損害之情事，始不負賠償責任，此觀民法第187條第1
    項前段、第2項規定甚明。經查：
　⒈鄭○○於本件車禍時未滿20歲，係限制行為能力人，法定代理
    人為鄭森原等事實，為兩造所不爭執，業如前述，且鄭○○自
    陳當時擔任粗工，好玩才駕駛系爭小山貓等語（見原審卷一
    第24頁），可見非無識別能力。是依民法第187條第1項規定
    ，就鄭○○應負之損害賠償責任，鄭森原亦應負連帶賠償責任
    。
　⒉鄭森原雖辯稱：鄭○○當時因工作寄宿在公司宿舍，脫離伊教
    養監督範圍，伊無監督可能性，且系爭小山貓非伊提供，亦
    非伊可得預見，依民法第187條第2項規定，伊監督並無疏懈
    ，應予免責云云。然依民法第1084條第2項規定，父母對於
    未成年子女，有保護及教養之權利義務。鄭○○於本件車禍發
    生時僅16歲，鄭森原對鄭○○自有保護教養之義務，不因鄭○○
    是否與其同住而有不同；且鄭○○駕駛系爭小山貓行駛道路，
    違反道路交通法令規範，亦難謂鄭森原平日教養毫無疏懈之
    處；尤其鄭森原明知鄭○○在外住宿及工作，而未與其同住，
    自應有更積極之監督與教養之作為。鄭森原僅稱其無法預見
    亦無從監督云云，惟未舉證證明其監督並無疏懈，或縱加以
    相當之監督仍不免發生損害，自不能依民法第187條第2項規
    定免責。
　㈢受僱人因執行職務，不法侵害他人之權利者，僱用人除選任
    受僱人及監督其職務之執行，已盡相當之注意或縱加以相當
    之注意而仍不免發生損害者外，應與行為人連帶負損害賠償
    責任，此觀民法第188條第1項規定甚明。經查：
　⒈依鄭○○於檢察官訊問時所陳：伊於本件車禍發生時擔任分類
    工，任職於弘隆公司（見外放臺灣新北地方法院檢察署105
    年度他字第2085號偵查影卷〈下稱偵查影卷〉第34頁背面）；
    於少年法庭法官訊問時所稱：伊係受僱於弘隆公司，擔任粗
    工，工作為分類垃圾（見外放臺灣新北地方法院105年度少
    調字第832號影卷第49至50頁）；於原法院所述：伊在弘隆
    公司上班，擔任粗工（見原審卷一第23至24頁、原審卷二第
    357頁、原審卷三第95頁）各等語，參互以觀，可見鄭○○就
    其僱用人為弘隆公司之歷次陳述均相同，並無矛盾。且衡諸
    鄭○○於檢察官與少年法庭法官訊問時之陳述，距本件車禍時
    間較近，思考利害關係或受他人影響而故為虛偽陳述之可能
    性較低，應屬可採，是堪認本件車禍發生時，鄭○○為弘隆公
    司僱用之員工。
　⒉弘隆公司雖辯稱：鄭○○非伊之受僱人，而係訴外人曾彥翔之
    受僱人云云，並以鄭○○之勞保投保紀錄及曾彥翔之證言為其
    論據。然鄭○○之勞保投保單位，104年12月2日至31日、105
    年3月9日至5月20日為弘隆公司，104年12月31日至3月8日為
    訴外人弘鈺工程有限公司（下稱弘鈺公司）（見本院卷一第
    191至193頁），雖顯示本件車禍發生時，非以弘隆公司為其
    投保單位。惟勞保投保單位與實際任職公司未必恆為相同，
    弘隆公司亦未證明鄭○○之勞保投保單位必為其實際之雇主，
    況鄭○○原在弘隆公司投保，突於本件車禍前後2、3個月間改
    在弘鈺公司投保，繼又回復在弘隆公司投保，且弘鈺公司與
    弘隆公司之代表人均為林奇弘，公司設址亦相同（見本院卷
    二第33、35頁），究竟為任職公司之更易，抑僅投保單位之
    變動，殊非無疑，不能據此證明鄭○○之僱用人非弘隆公司。
    又證人曾彥翔雖結證稱：弘隆公司承攬林口世大運營建廢棄
    物分類，伊向弘隆公司承攬環保分類工作，於105年1月1日
    至2月底雇用鄭○○等語（見本院卷一第218至219頁）。然證
    人曾彥翔於原法院係受委任擔任弘隆公司之訴訟代理人（見
    原審調字卷第163頁），且於原法院開庭時自稱為弘隆公司
    之工務主任（見本院卷一第220頁），可見與弘隆公司有較
    為密切之情誼關係。且其於本院作證時改稱為弘隆公司之承
    攬人，顯屬前後矛盾，難以憑信。佐以鄭○○多次表示其於本
    件車禍發生時寄宿在「公司宿舍」，曾彥翔卻證稱不知有無
    宿舍等語（見本院卷一第221頁），倘若曾彥翔確為鄭○○之
    僱用人，豈有不知鄭○○受僱期間是否住在「公司宿舍」之理
    等情，益徵其證述不能採信。弘隆公司以上開投保資料及曾
    彥翔之證言，否認係鄭○○之僱用人，自無可取。
　⒊弘隆公司又辯稱：鄭○○係在早上8時上班前，私自駕駛系爭小
    山貓外出購物，與執行職務無關云云。然民法第188條第1項
    所稱受僱人「執行職務」，除執行所受命令或所受委託之職
    務本身外，如濫用職務或利用職務上之機會及與執行職務之
    時間或處所有密切關係之行為，在客觀上足認為與其執行職
    務有關，而不法侵害他人之權利者，亦應包括在內（最高法
    院100年度台上字第609號、103年度台上字第1114號、104年
    度台上字第977號判決意旨參照）。鄭○○自承係私自駕駛停
    在工地之系爭小山貓外出購物，與其執行職務之處所自有密
    切關係，且本件車禍發生於上午7時52分許，與其執行職務
    之時間（上午8時起）亦屬密接，可見鄭○○係利用執行職務
    之機會，駕駛原停放在工地內之系爭小山貓行駛道路，客觀
    上已足使一般人認為與執行職務有關，揆諸前揭說明，自屬
    受僱人因執行職務不法侵害他人權利之情形。是依民法第18
    8條第1項規定，就鄭○○應負之損害賠償責任，弘隆公司亦應
    負連帶賠償責任。
　㈣茲就損害賠償之項目與數額分述如下：
　⒈醫療費用：
　　⑴被上訴人主張：伊因本件車禍受傷就醫，支出醫療費用3萬
      0,985元等情，業據提出林口長庚醫院診斷證明書、受傷
      照片、醫療費用收據為憑（見原審調字卷第31至49頁、第
      59至85頁），亦有同院106年12月18日（106）長庚院法字
      第1448號函所附醫療費用明細表可佐（見原審卷二第81至
      251頁），並為上訴人所不爭執（見原審卷三第287頁、本
      院卷一第180頁），堪認此部分醫療費用屬本件車禍所生
      之損害範圍。
　　⑵被上訴人另主張：伊因本件車禍之傷勢，引發蜂窩性組織
      炎，先後3次住院手術清創，共計支出醫療費用4萬1,834
      元（如附表所示）等情，業據提出林口長庚醫院診斷證明
      書、醫療費用收據為憑（見本院卷二第23至31頁、第93至
      95頁）。上訴人不爭執被上訴人支出此部分醫療費用之事
      實（見本院卷二第161至162頁），雖否認與本件車禍有關
      。惟細繹林口長庚醫院110年4月26日長庚院林字第110045
      0476號、110年5月26日長庚院林字第1100550632號函所稱
      ：被上訴人該3次治療情形如附表所示，因右小腿開放性
      骨折組織缺損並接受手術治療後，較容易出現感染情形，
      且較難完全避免其發生之可能性等意旨（見本院卷二第14
      9、197頁），足見被上訴人因本件車禍造成右小腿開放性
      骨折之傷勢，不但術後容易感染，且難以避免感染之發生
      。基此，堪認上開3次蜂窩性組織炎應係本件車禍之傷勢
      所造成不可避免其發生之後續損害，而與本件車禍有相當
      因果關係，此部分醫療費用自屬本件車禍所生之損害範圍
      。至上開函文所稱「無法研判…蜂窩性組織炎與…車禍間之
      關聯性」等詞（見本院卷二第149、197頁），僅係說明車
      禍本身未直接造成蜂窩性組織炎而已，並非表示其間必無
      相當因果關係。上訴人抗辯被上訴人3次因蜂窩性組織炎
      住院清創與本件車禍無關云云，並不可取。
　⒉醫療用品及器材費用：
    被上訴人主張：伊因本件車禍受傷後，購買骨科輪椅、腋下
    拐、彈繃、負壓輔助癒合敷料、紗布、棉棒、生理食鹽水、
    美皮膚矽膠片等，支出醫療用品及器材費用共計2萬3,912元
    等情，業據提出收據、發票為證（見原審調字卷第87至101
    頁），並為上訴人所不爭執（見原審卷三第287頁、本院卷
    一第180頁），堪認此部分醫療用品及器材費用屬本件車禍
    所生之損害範圍。
　⒊看護費用：
　　⑴被上訴人主張：伊因本件車禍受傷就醫後，無法自理生活
      ，住院期間及出院休養期間有看護必要，均由親屬照顧，
      合計97日全日看護、30日半日看護，以每全日看護每日2,
      000元及半日看護每日1,100元之標準計算，受有相當於看
      護費用之損害22萬7,000元等情，業據提出林口長庚醫院
      診斷證明書為據（見原審調字卷第31至35頁），亦有同院
      106年12月18日（106）長庚院法字第1448號函可參（見原
      審卷二第81至83頁），並為上訴人所不爭執（見本院卷一
      第180頁），堪認此部分看護費用屬本件車禍所生之損害
      範圍。
　　⑵被上訴人另主張：伊因本件車禍之傷勢，引發蜂窩性組織
      炎，先後3次手術清創（如附表所示），住院54日均由親
      屬看護照料，受有相當於看護費用之損害共計10萬8,000
      元等情。上訴人不爭執上開住院及親屬看護之事實（見本
      院卷二第162頁），雖否認與本件車禍有關，然被上訴人3
      次蜂窩性組織炎均與本件車禍有相當因果關係，業如前述
      ，且依林口長庚醫院以110年5月26日長庚院林字第110055
      0632號函覆稱「依病人（即上訴人）…三段住院期間之病
      情研判，因須接受施打抗生素治療而無法離開病房，…應
      有專人全日照護之需求」等詞（見本院卷二第197至198頁
      ），自可認被上訴人於附表所示3次因蜂窩性組織炎住院
      治療期間均有全日看護之必要。參以全日看護計費標準為
      每日2,000元，為兩造所不爭執（見本院卷一第180頁）。
      故被上訴人此部分住院合計54日，均由親屬看護，受有相
      當於看護費用之損害為10萬8,000元【計算式：2,000×54＝
      108,000】，自屬本件車禍所生之損害範圍。
　⒋薪資損失：
　　⑴被上訴人主張：伊因本件車禍受傷後，休養13個月又7日（
      105年1月20日至106年2月27日）未工作，以受傷前月薪3
      萬元計算，受有薪資損失39萬7,000元等情，業據提出職
      員聘僱契約書、薪轉帳戶存摺內頁明細、工作證明書為憑
      （見原審調字卷第105至113頁、原審卷三第177頁、第181
      至183頁），亦有同院106年12月18日（106）長庚院法字
      第1448號函可佐（見原審卷二第81至83頁），並為上訴人
      所不爭執（見本院卷一第180頁），堪認此部分薪資損失
      屬本件車禍所生之損害範圍。
　　⑵鄭○○等2人嗣後雖改稱：被上訴人於105年1至12月之薪資，
      已獲其雇主德林診所及勞工保險局補助（其餘零星差額為
      被上訴人與其雇主約定之勞健保自行負擔金額），未受有
      薪資損失，僅106年1月1日至106年2月27日受有薪資損失
      共計5萬7,000元【計算式：30,000×（1＋27/30）＝57,000
      】云云，並以德林診所109年10月20日函為憑（見本院卷
      一第211頁）。然勞工因遭遇職業災害而致傷害，勞工在
      醫療中不能工作時，雇主應按其原領工資數額予以補償；
      雇主依前條規定給付之補償金額，得抵充就同一事故所生
      損害之賠償金額，此觀勞動基準法第59條第2款、第60條
      規定甚明。又德林診所於被上訴人病假期間給付之工資為
      勞動基準法規定之職業災害補償，亦為兩造所不爭執（見
      本院卷二第309至310頁）。故被上訴人於105年1至12月受
      領自德林診所（扣除勞健保自負額，為3萬2,876元及9萬6
      ,770元）及勞工保險局（每月1萬8,480元，共22萬1,760
      元）之給付（見本院卷一第211頁），自屬上開規定之職
      業災害補償。惟職災補償係屬雇主之法定補償責任，考其
      立法目的係在保護照顧受僱人，非在減免損害賠償義務人
      之責任，與損害賠償義務人依民法應負之侵權行為損害賠
      償責任，不生損益相抵之問題，否則將使損害賠償義務人
      獲得減免賠償責任之最終利益，殊非立法原意。況上訴人
      並非被上訴人之雇主，亦不得依勞動基準法第60條規定抵
      充。故鄭○○等2人抗辯上訴人之薪資損失應扣除105年1至1
      2月已受領之職業災害補償云云，自無可採，不得執此作
      為減免上訴人侵權行為賠償責任之依據。
　⒌勞動能力減損：
　　⑴業經原法院囑託國立臺灣大學醫學院附設醫院（下稱臺大
      醫院）鑑定被上訴人因本件車禍造成勞動能力減損比例，
      鑑定意見認「毛女士（即被上訴人，下同）目前遺存之傷
      病診斷為：右腳壓砸傷合併廣泛軟組織損傷與右踝粉碎性
      骨折。依美國醫學會永久失能評估準則，評估如下：右腳
      壓砸傷合併廣泛軟組織損傷與右踝粉碎性骨折：門診理學
      檢查遺存關節活動受限，評估其全人障害比例為22％。綜
      上，毛女士之全人障害比例為22％，即勞動能力減損比例
      為22％」乙節，有該院108年3月14日校附醫秘字第1080901
      352號函暨所附受理院外機關鑑定案件回復意見表為憑（
      見原審卷三第53至55頁），並為鄭○○等2人所不爭執（見
      本院卷一第180頁）。審諸此鑑定係由具有專業知識經驗
      之環境及職業醫學部醫師執行（見原審卷三第27頁），除
      參酌原法院提供之被上訴人林口長庚醫院病歷資料（見原
      審卷三第11頁），並要求被上訴人在臺大醫院環境及職業
      醫學部門診掛號實際問診，以其目前所遺存之穩定傷病，
      依美國醫學會永久失能評估準則為標準，評估被上訴人之
      全人障害比例為22％，其鑑定結果自屬信而有徵，足認被
      上訴人因本件車禍受有勞動能力減損22％之損害。
　　⑵弘隆公司雖辯稱：臺大醫院未說明被上訴人之傷勢對其擔
      任護理師職業有何影響，鑑定意見不可採信；被上訴人自
      承受傷後之月薪為3萬元，與受傷前相同，並無勞動能力
      減損云云，並以最高法院85年度台上字第2140號（其誤載
      案號為85年度台上字第2410號）判決為其論據。然細繹上
      開最高法院判決所揭示之法律意見，係針對第二審判決僅
      依勞工保險殘廢給付標準表認定減少勞動能力之程度，未
      說明其依據，因認第二審判決有不備理由之違法。惟本件
      原法院既已囑託臺大醫院鑑定被上訴人勞動能力減損比例
      ，且經本院認定鑑定意見為可採，並非依據勞工保險殘廢
      給付標準表（現更名為勞工保險失能給付標準）判斷，自
      無比附援引上開最高法院判決之餘地。又被上訴人於本件
      車禍後之月薪縱使與受傷前同為3萬元，然影響薪資多寡
      之原因非僅一端，除受僱人之勞動能力外，其年資、與雇
      主之親疏關係、雇主之營運獲利情形，均會影響受僱人薪
      資高低，自不能僅以被上訴人車禍後之薪資未減少，據以
      反推其勞動能力未減損。弘隆公司上開所辯均屬無據，其
      聲請囑託臺北榮民總醫院職業傷病防治中心再為鑑定被上
      訴人勞動能力減損之比例，亦無必要。
　　⑶兩造同意以月薪3萬元計算勞動能力減損之損害（見本院卷
      一第180頁），是以被上訴人每年因勞動能力減損22％所生
      之損害為7萬9,200元【計算式：30,000×12×22％＝79,200】
      。被上訴人係於82年5月31日出生，為兩造所不爭執（見
      本院卷一第178頁），依勞動基準法第54條第1項第1款規
      定，於147年5月31日年滿65歲退休，自薪資損失末日（10
      6年2月27日）翌日106年2月28日起至147年5月31日止，尚
      可工作41年3月1日。是依霍夫曼式計算法扣除中間利息（
      首期給付不扣除中間利息），計算勞動能力減損之損害為
      179萬9,858元【計算式：79,200×22.00000000＋（79,200×
      0.00000000）×（22.00000000－00.00000000）＝1,799,858
      .0000000000。其中22.00000000為年別單利5％第41年霍夫
      曼累計係數，22.00000000為年別單利5％第42年霍夫曼累
      計係數，0.00000000為未滿1年部分折算年數之比例（3/1
      2＋1/365＝0.00000000）。元以下四捨五入】。被上訴人主
      張其因本件車禍所受勞動能力減損之損害為179萬9,858元
      （含原法院判准之178萬4,495元及附帶上訴再請求之1萬5
      ,363元），自屬有據。
　　⑷依民法第197條第1項規定，時效完成後，債務人得拒絕給
      付；因侵權行為所生之損害賠償請求權，自請求權人知有
      損害及賠償義務人時起，2年間不行使而消滅，自有侵權
      行為時起，逾10年者亦同。弘隆公司雖就被上訴人附帶上
      訴再請求之1萬5,363元部分，援引上開規定為時效抗辯，
      然被上訴人於原法院係將勞動能力減損之計算包含「105
      年1月20日至106年10月31日薪資損失」及「106年11月1日
      至147年5月31日勞動力減損」共計234萬7,725元（見原審
      卷三第147至151頁），且少於原起訴之金額（見原審調字
      卷第21頁），可見被上訴人於起訴時，即已就其105年1月
      20日至147年5月31日勞動能力減損之損害（含附帶上訴再
      請求之1萬5,363元）為請求，金額差異僅是計算方式不同
      所致，不能認為被上訴人於起訴時未請求此部分1萬5,363
      元之損害賠償。故被上訴人於106年3月31日起訴（見原審
      調字卷第9頁），已包含請求1萬5,363元勞動能力減損之
      損害賠償，自105年1月20日本件車禍時起算，未逾2年消
      滅時效。弘隆公司就此部分請求為時效抗辯，要屬無據，
      不得拒絕給付。
　⒍美容手術費用：
　　被上訴人主張：伊因本件車禍受傷後，右踝關節傷口癒合不
    良，導致腳部留下疤痕，日後需以美容修疤手術治療，預計
    支出醫療費用80萬元等情，業據提出林口長庚醫院診斷證明
    書、右腿疤痕照片為證（見原審卷三第157至171頁、第187
    頁），並經同院以108年12月18日長庚院林字第1080851064
    號、109年3月9日長庚院林字第1090250233號依序函覆稱：
    「依病人（即被上訴人，下同）108年7月22日最近一次回診
    之病情研判，病人仍有多處疤痕攣縮及疤痕醜形，就醫學言
    ，病人攣縮處可進行疤痕放鬆、醜型處可接受修疤美化」、
    「依病人109年2月24日最近一次至本院整形外科回診之病情
    研判，病人右小腿及右踝關節仍有多處疤痕攣縮，嚴重限制
    其右踝關節活動；…因病人疤痕醜型總長度超過80公分，依
    本院修疤手術之醫療費用行情約每公分新臺幣（下同）10,0
    00元，本院醫師初步預估其手術費用至少需80萬元」各等詞
    （見原審卷三第219、289頁），顯見被上訴人之右腿傷勢經
    持續治療後，仍有多處疤痕攣縮及疤痕醜型，甚至限制其右
    踝關節活動，如非進行美容手術，難以回復至無疤痕攣縮、
    醜型之原狀，自堪認被上訴人日後有進行美容手術以回復原
    狀之必要。再依林口長庚醫院前揭函文所載，亦可認被上訴
    人主張美容手術費用80萬元，應屬合理適當。另上訴人拒絕
    給付美容手術費用，是縱使被上訴人尚未實際支出此費用，
    仍有預為請求之必要。上訴人辯稱：被上訴人無施作修疤手
    術之必要，亦未實際支出費用受有損害云云，自無足取。
　⒎非財產上損害：
　　非財產損害之賠償須以人格權遭遇侵害，使精神上受有痛苦
    為必要，其核給之標準固與財產上損害之計算不同，然非不
    可斟酌雙方身分資力與加害程度，及其他各種情形核定相當
    之數額。查被上訴人為專科畢業，擔任護理師；鄭○○為國中
    畢業，目前無業；鄭森原為國中畢業，目前在種田等節，業
    據渠等陳明在卷（見原審卷一第27頁、第33至39頁、原審卷
    二第51頁）。弘隆公司所營事業為廢棄物清除、處理、清理
    ，資本總額為2,000萬元，有公司登記基本資料可參（見本
    院卷一第83頁）。兩造之105年財產所得資料，亦經原審及
    本院查詢稅務電子閘門財產所得調件明細表可考。上情均為
    兩造所不爭執（見本院卷一第125、222頁）。又被上訴人因
    本件車禍受有右側小腿開放性骨折之傷害，逾1年無法工作
    ，且造成勞動能力減損22％，復因傷口感染，3度因蜂窩性組
    織炎住院治療，迄今於受傷處遺留多處疤痕攣縮、醜型，甚
    至嚴重限制其右踝關節活動，均如前述，更因此領有身心障
    礙證明（見原審調字卷第51頁），自有相當之精神痛苦。本
    院審酌上情，及兩造之教育程度、身分、社會地位、經濟狀
    況、被上訴人所受精神痛苦程度等一切情狀，認其請求非財
    產上損害賠償60萬元，應屬適當。
　⒏準此，被上訴人因本件車禍所受損害項目與金額為：①（原起
    訴部分）醫療費用3萬0,985元、醫療用品及器材費用2萬3,9
    12元、看護費用22萬7,000元、薪資損失39萬7,000元、勞動
    能力減損179萬9,858元、美容手術費用80萬元、非財產上損
    害60萬元，合計387萬8,755元【計算式：30,985＋23,912＋22
    7,000＋397,000＋1,799,858元＋800,000＋600,000＝3,878,755
    】；②（擴張部分）醫療費用4萬1,834元、看護費用10萬8,0
    00元，合計14萬9,834元【計算式：41,834＋108,000＝149,83
    4】。
　㈤被上訴人就本件車禍之發生有超速之與有過失：
　  損害之發生，被害人與有過失者，法院得減輕賠償金額，或
    免除之，此觀民法第217條規定甚明。是如被害人就損害之
    發生亦有過失，自應按被害人與行為人之過失責任比例，減
    輕行為人之賠償金額。經查：
　⒈上訴人抗辯被上訴人就本件車禍之發生有超速之過失，固為
    被上訴人所否認。然兩造不爭執本件車禍發生處之行車速度
    不得超過時速50公里（見本院卷一第178頁），參以被上訴
    人於檢察官訊問時陳稱：伊當時之行車速度約時速50、60公
    里等語（見偵查影卷第34頁背面），可見被上訴人確有超速
    行駛而違反行車注意義務。又依本件車禍當時天候晴、日間
    自然光線、路面鋪裝柏油、乾燥無缺陷、無障礙物、視距良
    好，亦有道路交通事故調查表可參（見原審調字卷第137頁
    ），並無不能注意之情事。然被上訴人未注意及此，仍以逾
    時速50公里之速度行駛，自有超速之過失。復依被上訴人於
    警詢時陳稱：當狀況發生時伊想要煞車，但還是來不及等語
    （見原審調字卷第143頁）。足見被上訴人因車速過快，雖
    發覺鄭○○駕駛系爭小山貓在道路上起駛欲迴轉，仍無法來得
    及反應，致發生本件車禍，自可認被上訴人之超速過失，與
    本件車禍之發生有相當因果關係。
　⒉被上訴人雖否認有超速之過失，並以新北市政府車輛行車事
    故鑑定委員會新北車鑑字第0000000號鑑定意見書、新北市
    政府交通局107年8月31日新北交安字第1071314446號函為其
    論據（見原審卷二第363至365頁、第449至450頁）。然交通
    鑑定及覆議均未審酌被上訴人於檢察官訊問時所為其當時行
    車速度約時速50、60公里之陳述，故鑑定意見及覆議意見不
    能採憑。被上訴人執此否認超速過失，亦無足取。弘隆公司
    雖辯稱：被上訴人尚有未注意車前狀況之過失云云。然超速
    駕駛會減少反應時間及增加煞停時間，本質上即含有來不及
    注意車前狀況之內涵，且道路交通安全規則第94條第3項規
    定駕駛人應注意車前狀況之注意義務，僅具有補充適用之性
    質，如有其他違規或過失之情事，即已吸收此注意義務之違
    反。故弘隆公司此部分所辯並不可採，其聲請囑託鑑定逢甲
    大學車輛行車事故鑑定研究中心鑑定，亦無調查必要。
　⒊基上，被上訴人之過失情節為超速，但程度輕微，且為直行
    車；鄭○○之過失情節為違規駕駛動力機械行駛道路，於設有
    分向限制線路段違規迴轉。衡諸2人之過失情節、程度輕重
    等一切情狀，應認本件車禍之發生，被上訴人應負10％之過
    失責任、鄭○○應負90％之過失責任。是據此計算，被上訴人
    得請求損害賠償之金額為：①原起訴部分349萬0,880元【計
    算式：3,878,755×（1－10％）＝3,490,880，元以下四捨五入
    】；②擴張部分13萬4,851元【計算式：149,834×（1－10％）＝
    134,851，元以下四捨五入】
　㈥被上訴人請求金額計算：
　⒈特別補償基金依第40條規定所為之補償，視為損害賠償義務
    人損害賠償金額之一部分，損害賠償義務人受賠償請求時，
    得扣除之，此觀強制汽車責任保險法第42條第1項規定甚明
    。兩造不爭執被上訴人已受領財團法人汽車交通事故特別補
    償基金支付之補償金53萬0,609元（見原審卷三第96頁、本
    院卷二第164頁），故被上訴人得請求損害賠償之金額經扣
    除該補償金後為：①原起訴部分296萬0,271元【計算式：3,4
    90,880－530,609＝2,960,271】；②擴張部分13萬4,851元。
　⒉給付無確定期限者，債務人於債權人得請求給付時，經其催
    告而未為給付，自受催告時起，負遲延責任。其經債權人起
    訴而送達訴狀，與催告有同一之效力；遲延之債務，以支付
    金錢為標的者，債權人得請求依法定利率計算之遲延利息；
    應付利息之債務，其利率未經約定，亦無法律可據者，週年
    利率為5％，此觀民法第229條第2項、第233條第1項、第203
    條規定甚明。本件給付為損害賠償之債，並無約定給付期限
    及遲延利息之利率，揆諸前揭法條規定，被上訴人主張就原
    起訴部分自起訴狀繕本送達翌日即106年4月14日（見原審調
    字卷第123至127頁）起算、擴張部分自更正聲明狀繕本送達
    翌日即110年1月29日（見本院卷二第83頁）起算法定遲延利
    息，亦屬有據。　
　㈦不真正連帶債務，係指數債務人以同一目的，本於各別之發
    生原因，對債權人各負全部給付之義務，因債務人其中一人
    為給付，他債務人即應同免其責任之債務而言。故不真正連
    帶債務人中之一人所為之清償，如已滿足債權之全部，即應
    發生絕對清償效力，債權人不得再向他債務人請求清償（最
    高法院100年度台上字第848號判決意旨參照）。鄭○○與鄭森
    原、鄭○○與弘隆公司雖各對被上訴人負連帶賠償責任，惟鄭
    森原與弘隆公司所負給付義務，原因並不相同，僅給付目的
    同一，應屬不真正連帶債務，任一人已為給付者，於其給付
    範圍內，另一人同免責任。
六、綜上所述，被上訴人依民法第184條第1項前段、第187條、
    第188條、第193條、195條規定，請求鄭○○等2人連帶給付29
    6萬0,271元，及自106年4月14日起至清償日止，按週年利率
    5％計算之利息，弘隆公司就上開鄭○○給付部分負連帶給付責
    任，且由鄭森原與弘隆公司負不真正連帶責任，應予准許。
    逾此範圍之請求，不應准許。原審就上開應准許範圍內之29
    4萬6,444元本息部分，為上訴人敗訴之判決，並為供擔保准
    、免假執行之諭知，核無不合。上訴意旨指摘原判決此部分
    不當，求予廢棄改判，為無理由，應駁回其上訴。原審就上
    開應准許範圍內之1萬3,827元【計算式：2,960,271－2,946,
    444＝13,827】本息部分，為被上訴人敗訴之判決，並駁回其
    假執行之聲請，容有未洽。附帶上訴意旨指摘原判決此部分
    不當，求予廢棄改判，為有理由。爰由本院將原判決此部分
    廢棄，改判如主文第3至5項所示，並依兩造聲請為供擔保准
    、免假執行之諭知。至就上開不應准許部分，原審為被上訴
    人敗訴之判決，並駁回其假執行之聲請，核無不合。附帶上
    訴意旨指摘原判決此部分不當，求予廢棄改判，為無理由，
    應駁回此部分附帶上訴。另被上訴人依上開規定，於本院擴
    張請求鄭○○等2人另連帶給付13萬4,851元，及自110年1月29
    日起至清償日止，按週年利率5％計算之利息，弘隆公司就上
    開鄭○○給付部分負連帶給付責任，且由鄭森原與弘隆公司負
    不真正連帶責任，為有理由，應予准許，並依兩造聲請為供
    擔保准、免假執行之諭知。逾此範圍擴張之訴，為無理由，
    應駁回此部分擴張之訴及其假執行之聲請。
七、本件事證已臻明確，兩造所為其餘攻擊、防禦及舉證，經本
    院審酌後，認與判決結論均無影響，爰不一一論列，附此敘
    明。
八、據上論結，本件上訴為無理由，被上訴人附帶上訴及擴張之
    訴均為一部有理由，一部無理由，依民事訴訟法第450條、
    第449條第1項、第79條、第85條第2項、第390條第2項、第3
    92條第2項，判決如主文。
中　　華　　民　　國　 110  　年　　11　　月　　23　　日
                  民事第十八庭
                        審判長法  官  黃明發
                              法  官  周美雲
　　　　　　　　　　　　　　　法  官  賴彥魁
正本係照原本作成。
如不服本判決，應於收受送達後20日內向本院提出上訴書狀，其
未表明上訴理由者，應於提出上訴後20日內向本院補提理由書狀
（均須按他造當事人之人數附繕本）上訴時應提出委任律師或具
有律師資格之人之委任狀；委任有律師資格者，另應附具律師資
格證書及釋明委任人與受任人有民事訴訟法第466條之1第1項但
書或第2項所定關係之釋明文書影本。如委任律師提起上訴者，
應一併繳納上訴審裁判費。
中　　華　　民　　國　　110 　年　　11　　月　　25　　日
                              書記官  高瑞君 
附表：
編號 住院期間 醫院函覆治療情形 醫療費用 收據卷頁 1 109.09.12至109.09.21 共10日（診斷證明書見本院卷二第23頁） 林口長庚醫院外傷骨科住院，診斷為右側小腿與足部蜂窩性組織炎，接受抗生素及手術治療（本院卷二第149頁） 1萬0,520元     4,980元 本院卷二第27頁 本院卷二第29頁 2 109.10.16至109.10.24共9日（診斷證明書見本院卷二第25頁） 林口長庚醫院急診、住院，診斷為右側小腿與足部蜂窩性組織炎，接受抗生素治療（本院卷二第149頁）    2,716元 本院卷二第31頁 3 109.12.03至110.01.06共35日（診斷證明書見本院卷二第93頁） 林口長庚醫院急診、住院，診斷為右踝骨折術後合併蜂窩性組織炎，接受抗生素及手術治療（本院卷二第197頁） 2萬3,618元 本院卷二第95頁